【裁判字號】    98,上訴,2622
【裁判日期】    981023
【裁判案由】    偽造文書等
【裁判全文】
臺灣高等法院刑事判決                98年度上訴字第2622號
上  訴  人  臺灣士林地方法院檢察署檢察官
被      告  甲○○
上列上訴人，因被告偽造文書等案件，不服臺灣士林地方法院97
年度訴字第564號，中華民國98年4月22日第一審判決（起訴案號
：臺灣士林地方法院檢察署97年調偵字第30號）提起上訴，本院
判決如下：
    主  文
上訴駁回。
    事  實
一、甲○○明知未獲得地主乙○○、丙○、丁○○等人之授權或
    同意，竟意圖為自己不法之所有及基於偽造文書之概括犯意
    ，先於民國（下同）93年5月7日前不詳時地擅自冒用乙○○
    、丙○、丁○○名義，偽刻三人印章，盜蓋於偽造之92年12
    月15日地主委託書1紙及代刻印章用印授權書3紙，復於93年
    5月7日，在臺北市大同區某地點，持以行使前揭偽造委託書
    及授權書，向宏盛建設股份有限公司（下稱宏盛建設公司）
    前副總經理戊○○，諉稱已獲得上開地主委託授權，致宏盛
    建設公司陷於錯誤，同意與甲○○代表地主三人簽訂「容積
    移轉買賣契約書」，並由甲○○蓋用偽刻乙○○等三人印章
    於契約書上，約定將乙○○等三人所有坐落在臺北市○○區
    ○○段3小段199之1、199之2、200、201、202、202之1、20
    2之2、202之3等地號8筆土地，可移轉之建築容積約281.2坪
    出售予宏盛建設公司，價金為新臺幣（下同）5807萬3424元
    。甲○○又詐稱需先支付建築師辦理本件買賣土地容積移轉
    申請作業費用，使宏盛建設公司前副總經理陷於錯誤，與甲○○簽訂協議書，約定先行支付部分價款300 萬元，以該公
    司名義開立金額共300萬元支票3紙交付予甲○○，甲○○又
    盜蓋偽造之乙○○等3人印章印文並偽簽3人署名表示領收，
    足生損害於乙○○、丙○、丁○○及宏盛建設公司，甲○○
    再持以交由不知情沈美玲兌現花用殆盡。嗣宏盛建設公司發
    覺該容積買賣事宜未有進展，向乙○○等地主查詢始悉。
二、案經宏盛建設公司訴由臺灣士林地方法院檢察署檢察官偵查
    起訴。
    理  由
甲、程序方面：
一、本件被告甲○○所犯為死刑、無期徒刑、最輕本刑為三年以
    上有期徒刑以外之罪，亦非屬高等法院管轄之第一審案件，
    其於原審準備程序進行中，先就被訴事實為有罪之陳述，經
    法官告知簡式審判程序之旨，並聽取檢察官及選任辯護人之
    意見後，依刑事訴訟法第273 條之1第1項、第273條之2等規
    定，由合議庭裁定由受命法官獨任進行簡式審判程序，不受
    同法關於證據能力認定及調查方式規定之限制，核無不合。
二、按，被告以外之人於審判外之言詞或書面陳述，除法律有規
    定者外，不得作為證據；又被告以外之人於審判外之陳述，
    雖不符合同法第159條之1至第159條之4之規定，但經當事人
    於審判程序同意作為證據，法院審酌該言詞陳述或書面陳述
    作成時之情況，認為適當者，亦得為證據。當事人、代理人
    或辯護人於法院調查證據時，知有第159條第1項不得為證據
    之情形，而未於言詞辯論終結前聲明異議者，視為有前項之
    同意，刑事訴訟法第159條第1項及第159條之5，定有明文。
    本件下列所引證據，地主丙○等人於審判外陳述，均屬傳聞
    證據，惟據當事人於法院準備程序期日即就證據能力均不予
    爭執，且迄至言詞辯論終結前亦未聲明異議，本院審酌上開
    證據資料製作時之情況，尚無違法不當及證明力明顯過低之
    瑕疵，亦認為以之作為證據應屬適當，依前開規定，依刑事
    訴訟法第159條之5規定，認前揭證據資料，均有證據能力。
乙、實體方面：
一、上開犯罪事實，業據被告（下稱被告）甲○○，先後於偵審
    中供承不諱，核與告訴代理人莊萬菩、莊志成指訴情節相符
    ，並經證人乙○○、己○○、丙○、丁○○、林添富、陳瑞
    得、孫陳美英、潘成南、沈美玲於警詢或偵查中證述，證人
    戊○○、丁○○、己○○、丙○於原審時證稱無訛，復有93
    年5月7日容積移轉買賣契約書、92年12月15日地主委託書各
    1份（他字卷4至8頁）、92年12月15日代刻印章用印授權書3
    紙（調偵卷35至37頁）、協議書1 份、告訴人簽發支票面影
    本各3紙、代收領據紙（他字卷9至10頁）、華南商業銀行中
    山分行97年4月1日 (97)華中山字第0970050號函文（調偵卷
    21頁）、93年4月7日「迪化街乙○○等三名集合住宅興建工
    程」設計規劃、行政、容積買賣授權及營建承攬合約書、93
    年4月7日代刻印章及用印授權書、93年10月13日終止協議書
    、93年10月13日終止合約通知書（他字卷31至41頁）、丁○○、丙○當庭簽名筆跡（偵字卷9 頁）在卷可稽，事證極為
    明確，堪認被告自白與事實相符，從而，被告上開等犯行，
    洵堪認定，自應依法論科。
二、新舊法比較說明：
    按，行為後法律有變更者，適用行為時之法律。但行為後之
    法律有利於行為人者，適用最有利於行為人之法律。修正後
    刑法第2條第1項定有明文。本件被告行為後，刑法部分條文
    修正施行，而修正施行後刑法第2條第1項亦修正規定，然此
    與刑法第1 條罪刑法定主義相互契合，以貫徹法律禁止溯及
    既往原則，其乃規範行為後法律變更所生新舊法律比較適用
    之準據法，本身尚無比較新舊法之問題，故應一律適用修正
    施行後刑法第2 條之規定以決定適用之刑罰法律。本次刑法
    總則編修正之比較新舊法，應就罪刑有關之之共犯、未遂犯
    、想像競合犯、牽連犯、連續犯、結合犯，以及累犯加重、
    自首減輕暨其他法定加減原因（如身分加減）與加減例等一
    切情形，綜其全部罪刑之結果而為比較（最高法院95年5 月
    23日刑事庭第8次會議決議參照）。
  1.被告行為後，刑法第56條連續犯規定業已刪除，此雖非犯罪
    構成要件或刑度之變更，但因多次犯行是否可依連續犯論以
    一罪或數罪併罰，顯已影響行為人刑罰法律效果，自屬法律
    有變更，依修正施行後刑法第2條第1項規定比較新、舊法，
    本案依照新法刪除連續犯之規定，必須就被告多次行使偽造
    私文書之犯行分論併罰，不若舊法得依連續犯規定論以一罪
    ，仍應適用被告行為時之舊法論以連續犯較為有利。
  2.被告行為後，刑法第55條後段牽連犯規定亦已刪除，此同非
    屬犯罪構成要件或刑度之變更，但因被告所犯不同罪名間，
    具有方法目的或行為結果之牽連關係者，可論以一罪或數罪
    併罰，顯已影響行為人刑罰之法律效果，自屬法律有變更，
    應依修正施行後刑法第2條第1項規定比較新、舊法，因修正
    施行後刑法刪除牽連犯之規定，以致被告所犯不同罪名間應
    分論併罰，不若舊法得依牽連犯之規定論以一罪，顯然較為
    不利，故應適用被告行為時之舊法論以牽連犯較為有利。
  3.修正前刑法第33條第5 款規定「罰金：（銀元）一元以上。
    」，復依罰金罰鍰提高標準條例第1 條前段規定提高為10倍
    ，折算新台幣為30元；修正後刑法第33條第5 款規定「罰金
    ：新臺幣一千元以上，以百元計算之」，現行刑法中，有關
    於罰金刑最低度刑之規定既有修正，自屬法律變更，應適用
    修正前之規定。
  4.刑法分則各條文所定之罰金刑，其幣別原為「銀元」，又倘
    非屬72年6 月26日至94年1月7日間新增或修正之條文，所定
    罰金數額並依罰金罰鍰提高標準條例第1 條前段規定提高為
    10倍，惟依95年6 月14日修正公布同年7月1日施行中華民國
    刑法施行法第1條之1：「中華民國九十四年一月七日刑法修
    正施行後，刑法分則編所定罰金之貨幣單位為新臺幣。九十
    四年一月七日刑法修正時，刑法分則編未修正之條文定有罰
    金者，自九十四年一月七日刑法修正施行後，就其所定數額
    提高為三十倍。但七十二年六月二十六日至九十四年一月七
    日新增或修正之條文，就其所定數額提高為三倍」，實質言
    之，罰金刑之輕重並未因幣別及提高倍數所應適用法律更迭
    而有異致，易詞以言，即國家刑罰權之範圍及效果，於修正
    前、後殊無不同，因之，此要非屬修正後刑法第2條第1項所
    稱之「法律變更」，毋須依該條項規定為新、舊法之比較，
    自應循一般法律適用之原則而適用裁判時法。
  5.修正前刑法第41條第1 項前段規定：「犯最重本刑為五年以
    下有期徒刑以下之刑之罪，而受六個月以下有期徒刑或拘役
    之宣告，因身體、教育、職業、家庭之關係或其他正當事由
    ，執行顯有困難者，得以一元以上三元以下折算一日，易科
    罰金」，此折算標準並應適用修正前罰金罰鍰提高標準條例
    第2 條規定，就其原定數額提高為一百倍折算一日，亦即被
    告行為時之易科罰金折算標準，應以銀元100元以上300元以
    下之數額折算一日，經換算為新臺幣，則應以新臺幣300 元
    以上900元以下折算一日。惟95年7月1日施行刑法第41條第1
    項前段規定：「犯最重本刑為五年以下有期徒刑以下之刑之
    罪，而受六個月以下有期徒刑或拘役之宣告者，得以新臺幣
    一千元、二千元或三千元折算一日，易科罰金」，於同日並
    廢除罰金罰鍰提高標準條例第二條之規定，亦即係以新台幣
    1000元、2000元或3000元折算一日。易科罰金規定，經比較
    後，依刑法第2條第1項，應適用行為時法。
  6.綜合上述各條文修正前、後比較，可知依修正前、後之規定
    ，除就罰金之最高數額（即刑法施行法第1條之1）部分，對
    被告並無不利，惟修正後之罰金最低數額，均較修正前提高
    ，顯然不利於被告，揆諸前揭最高法院決議所揭示之罪刑綜
    合比較原則，依刑法第2條第1項前段之規定，應整體適用行
    為時即修正前之規定。
三、論罪科刑：
(一)核被告行使偽造如附表一所示私文書，均係犯刑法第216 條
    、第210條行使偽造私文書罪，其向告訴人詐騙支票3百萬元
    係犯同法第339條第1項詐欺取財罪。被告前開行使偽造私文
    書犯行，乃偽造私文書後，持以行使，其偽造低度行為均為
    行使高度行為吸收；其偽造「乙○○」、「丙○」、「丁○○」印章及於私文書內偽造如附表二所示「乙○○」、「丙○」、「丁○○」簽名及印文，乃構成文書之一部，均不另
    論罪。被告先後四次行使偽造私文書犯行，時間緊接，所犯
    係構成要件相同之罪名，顯係基於概括犯意反覆為之，均應
    依修正施行前刑法第56條連續犯之規定，論以連續行使偽造
    私文書一罪，並加重其刑。被告前開所犯連續行使偽造私文
    書罪及詐欺取財罪間，有方法目的之牽連關係，為牽連犯，
    依修正施行前刑法第55條後段規定，從一重刑法第216 條、
    第210條之連續行使偽造私文書罪處斷。
(二)原審經審理結果，認被告罪證明確，因而適用刑法第2條第1
    項、第216條、第210條、第339條第1項、第219 條，修正前
    刑法第56條、第55條後段、第41條第1 項前段，廢止前罰金
    罰鍰提高標準條例第2條，刑法施行法第1條之1 等規定，並
    審酌被告無任何前科紀錄，此有臺灣高等法院被告前案紀錄
    表一件在卷可按，素行良好，為賺取差價以及個人資金周轉
    所需，思慮未周，而起貪念，致罹此罪名，然被告於警偵訊
    除就偽造地主3 人印章部分否認犯行外，對於其餘犯罪事實
    均自始坦承不諱，毫無推諉卸責深表悔意，犯後態度良好，
    雖被告犯後承諾賠償告訴人損失，但經濟不景氣，資金周轉
    情況不良，致迄未與告訴人達成和解並賠償損失，兼衡被告
    詐欺金額高達新臺幣三百萬元，暨其智識程度、生活狀況、
    犯罪動機、手段等一切情狀，衡蒞庭檢察官具體求處減刑前
    有期徒刑一年以上，乃量處被告有期徒刑一年，以示懲儆。
    另認，被告所為前開犯行之犯罪時間，在96年4 月24日前，
    所犯詐欺罪（原審誤為行使偽造私文書罪）雖屬中華民國96
    年罪犯減刑條例第3條第1項第15款所列之罪，惟未受逾有期
    徒刑1年6月以上刑之宣告，仍核與同條例第2 條第1項第3款
    規定相符，應依同條例第7 條規定減其宣告刑二分之一為有
    期徒刑六月，並依法諭知易科罰金之折算標準。再認，沒收
    為從刑，應附屬於主刑，不生比較輕重之問題。是以行為後
    法律有變更者，如新法規定之主刑較輕於舊法，或其輕重與
    舊法完全相同，或僅關於沒收之規定有所修正時，自不問其
    沒收部分之輕重如何，應依主刑修正前後比較新舊法之結果
    ，從屬於主刑原則，不得就新舊法予以割裂適用（最高法院
    87年度臺上字第3332號、90年度臺上字第1731號判決）。刑
    法第219 條所定不問屬於犯人與否沒收之者，以偽造之印章
    、印文或署押為限，盜用者不在其列，換言之，盜用他人真
    印章所蓋之印文，並非偽造印章之印文，不在刑法第219 條
    所定必須沒收之列（最高法院48年臺上字第1533號、第1113
    號判例）。被告前開所犯罪名均依修正施行前刑法論處，而
    附表二所示被告偽造之印章、簽名及印文，雖未據扣案但尚
    無證據證明業已滅失，並依從刑從屬主刑之原則，依刑法第
    219 條規定宣告沒收之。經核其認事用法尚無違誤，量刑亦
    允當。
五、檢察官上訴意旨稱：茲據告訴人宏盛建設股份有限公司具狀
    請求上訴，略以︰「被告甲○○雖於本案審理時，表示其還
    款決心，惟被告允諾之還款期限屆至後，被告即藉詞推諉，
    嚴重浪費司法資源，且被告詐欺所得款項迄今均未返還被害
    人，自難認被告之犯後態度良好。且被告連續行使偽造私文
    書，依修正前刑法規定，本應加重其刑至二分之一，原審判
    決僅判處被告有期徒刑一年，減為有期徒刑六月，而准其易
    科罰金，其量刑顯屬過輕，因之請求檢察官上訴」等語。核
    上開告訴人所述上訴理由，認其請求上訴非顯無理由，依刑
    事訴訟法第344條第3項及第361第1項提起上訴。惟查，原審
    已詳述本件量刑依據所在，自已斟酌被告犯罪等一切情狀，
    又本件乃因符合中華民國九十六年罪犯減刑條例規定，而得
    減刑並易科罰金，此情事自非被告犯罪時所得預見，原審之
    檢察官亦請求判處減刑前有期徒刑一年以上，在被告與告訴
    人達成和解前，不予宣告緩刑（原審卷177 頁），則原審上
    開量刑，核與比例原則相當，尚無不合。至被害人如何請求
    賠償，要屬另一問題，此外，上訴書並無其他補強證據提出
    ，從而，本件上訴核為無理由，應予駁回。
據上論斷，應依刑事訴訟法第368條，判決如主文。
本案經檢察官呂光華到庭執行職務。
中    華    民    國    98    年    10    月    23    日
                  刑事第二十一庭審判長法  官  蔡聰明
                                      法  官  楊力進
                                      法  官  趙文卿
以上正本證明與原本無異。
如不服本判決，應於收受送達後十日內向本院提出上訴書狀，其
未敘述上訴之理由者並得於提起上訴後十日內向本院補提理由書
（均須按他造當事人之人數附繕本）「切勿逕送上級法院」。
                                      書記官  陳建邦
中    華    民    國    98    年    10    月    26    日
附表一：被告所犯行使偽造私文書部分：
┌─┬─────┬───────────────┐
│  │犯罪時間  │    偽造之私文書              │
├─┼─────┼───────────────┤
│1 │93年5月7日│92年12月15日委託書1份         │
│  │前不詳時間│                              │
├─┼─────┼───────────────┤
│2 │同上      │92年12月15日代刻印章用印授權書│
│  │          │3份                           │
├─┼─────┼───────────────┤
│3 │93年5月7日│93年5月7日容積移轉買賣契約書  │
├─┼─────┼───────────────┤
│4 │93年5月7日│代收支票領據                  │
└─┴─────┴───────────────┘
附表二：應沒收印文、簽名部分：
┌─┬───────┬────────┬───────┬──┐
│  │偽造之私文書  │  所在位置      │偽造印文、簽名│數量│
├─┼───────┼────────┼───────┼──┤
│一│93年5月7日容積│首頁立契約人賣主│「乙○○」印文│一枚│
│  │移轉買賣契約書│姓名欄          │              │    │
│  │（他卷4至7頁）├────────┤              ├──┤
│  │              │末頁立契約人乙方│              │一枚│
│  │              │姓名欄          │              │    │
│  │              ├────────┤              ├──┤
│  │              │騎縫            │              │三枚│
│  │              ├────────┼───────┼──┤
│  │              │首頁立契約人賣主│「丙○」印文  │一枚│
│  │              │姓名欄          │              │    │
│  │              ├────────┤              ├──┤
│  │              │末頁立契約人乙方│              │一枚│
│  │              │姓名欄          │              │    │
│  │              ├────────┤              ├──┤
│  │              │騎縫            │              │三枚│
│  │              ├────────┼───────┼──┤
│  │              │首頁立契約人賣主│「丁○○」印文│一枚│
│  │              │姓名欄          │              │    │
│  │              ├────────┤              ├──┤
│  │              │末頁立契約人乙方│              │二枚│
│  │              │姓名欄          │              │    │
│  │              ├────────┤              ├──┤
│  │              │騎縫            │              │三枚│
├─┼───────┼────────┼───────┼──┤
│二│92年12月15日委│立委託書人姓名欄│「乙○○」簽名│一枚│
│  │託書          ├────────┼───────┼──┤
│  │（他卷8頁）   │簽章欄          │「乙○○」印文│一枚│
│  │              ├────────┤              ├──┤
│  │              │騎縫            │              │一枚│
│  │              ├────────┼───────┼──┤
│  │              │立委託書人姓名欄│「丙○」簽名  │一枚│
│  │              ├────────┼───────┼──┤
│  │              │簽章欄          │「丙○」印文  │一枚│
│  │              ├────────┤              ├──┤
│  │              │騎縫            │              │一枚│
│  │              ├────────┼───────┼──┤
│  │              │立委託書人姓名欄│「丁○○」簽名│一枚│
│  │              ├────────┼───────┼──┤
│  │              │簽章欄          │「丁○○」印文│一枚│
│  │              ├────────┤              ├──┤
│  │              │騎縫            │              │一枚│
├─┼───────┼────────┼───────┼──┤
│三│92年12月15日代│本人及立書授權人│「乙○○」簽名│二枚│
│  │刻印章及用印授│姓名欄          │              │    │
│  │權書（調偵卷35├────────┼───────┼──┤
│  │至37頁）      │本顆印章欄      │「乙○○」印文│一枚│
│  │              ├────────┼───────┼──┤
│  │              │本人及立書授權人│「丙○」簽名  │二枚│
│  │              │姓名欄          │              │    │
│  │              ├────────┼───────┼──┤
│  │              │本顆印章欄      │「丙○」印文  │一枚│
│  │              ├────────┼───────┼──┤
│  │              │本人及立書授權人│「丁○○」簽名│二枚│
│  │              │姓名欄          │              │    │
│  │              ├────────┼───────┼──┤
│  │              │本顆印章欄      │「丁○○」印文│一枚│
│  │              ├────────┼───────┼──┤
│  │              │騎縫            │「乙○○」印文│三枚│
│  │              │                ├───────┼──┤
│  │              │                │「丙○」印文  │三枚│
│  │              │                ├───────┼──┤
│  │              │                │「丁○○」印文│三枚│
├─┼───────┼────────┼───────┼──┤
│四│93年5月7日支票│下方領收人欄    │「乙○○」簽名│一枚│
│  │領據（他卷10頁│                ├───────┼──┤
│  │）            │                │「乙○○」印文│二枚│
│  │              │                ├───────┼──┤
│  │              │                │「丙○」簽名  │一枚│
│  │              │                ├───────┼──┤
│  │              │                │「丙○」印文  │二枚│
│  │              │                ├───────┼──┤
│  │              │                │「丁○○」簽名│一枚│
│  │              │                ├───────┼──┤
│  │              │                │「丁○○」印文│一枚│
├─┼───────┼────────┴───────┴──┤
│  │偽造之印章    │ 數量                                 │
│五├───────┼───────────────────┤
│  │乙○○印章    │ 一枚                                 │
│  ├───────┼───────────────────┤
│  │丙○印章      │ 一枚                                 │
│  ├───────┼───────────────────┤
│  │丁○○印章    │ 一枚                                 │
└─┴───────┴───────────────────┘
刑法第216條：
行使第210條至第215條之文書者，依偽造、變造文書或登載不實
事項或使登載不實事項之規定處斷。
刑法第210條：
偽造、變造私文書，足以生損害於公眾或他人者，處5 年以下有
期徒刑。


司法院資訊處製作；財團法人民間司法改革基金會備份。
